【裁判字號】    92,保險,1
【裁判日期】    920930
【裁判案由】    給付保險金
【裁判全文】
臺灣臺中地方法院民事判決  九十二年度保險字第一號
    原      告    甲○○
    訴訟代理人    乙○○
    被      告    國華人壽保險股份有限公司
                              設台北市中山區○○○路○段四二號
    代  表  人    丙○○      .
    訴訟代理人    丁○        .
右當事人間請求給付保險金事件，於民國九十二年九月二日言詞辯論終結，本院判決
如左：
    主      文
原告之訴及假執行之聲請均駁回。
訴訟費用由原告負擔。
    事      實
甲、原告方面：
  一、聲明：
    (一)被告應給付原告新台幣（下同）五十五萬元及自起訴狀繕本送達翌日起至清償
      日止，按週年利率百分之五計算之利息。
    (二)原告願供擔保，請准宣告假執行。
  二、陳述：
    (一)原告之配偶吳水順係溪壩社區長壽俱樂部之會員，該俱樂部於民國（下同）八
      十三年四月六日為全體會員與被告簽定團體傷害保險契約，吳水順為被保險人
      ，原告為受益人，保單號碼為ＫＧＩ－00000－000。後吳水順於保險
      期間內之九十一年七月二十九日發生車禍，致右上肢撕裂傷、胸部挫傷，並有
      噁心、嘔吐之症狀，於同年月三十日住院治療、同年八月六日出院，嗣因高燒
      、呼吸困難、咳血等症狀於同年九月五日再住院，並於同年九月十九日死亡。
      依吳水順之死亡證明書所載，吳水順死亡之直接原因為咳血、疑主動脈弓動脈
      瘤破裂，死亡之先行原因則有肺挫傷、肺炎、敗血症、胸部挫傷、呼吸困難等
      ；再依診斷證明書及吳水順之病歷摘要之記載，吳水順確係因車禍外傷致死，
      且吳水順於九十一年七月二十九日車禍前並無相關重大疾病，若未發生車禍、
      無意外創傷，不致生後續病變，故吳水順之死亡與其車禍意外受傷，有相當因
      果關係。詎原告依系爭團體傷害保險契約第五條之約定，於事故發生後一百八
      十天內向被告請求給付身故保險金，然被告竟拒絕理賠，而只願給付三萬元之
      傷害醫療保險金，兩造屢經協調無效，原告爰依保險契約第五條之約定請求被
      告給付保險金五十五萬元及自起訴狀繕本送達翌日（即九十二年一月二十一日
      ）起之法定遲延利息。
    (二)依長興院所函送吳水順之就醫紀錄可證明整個醫療過程均為車禍意外傷害及其
      後遺症之診治，符合系爭保險契約第五條之被告應給付保險金之約定。至國立
      台灣大學醫學院附設醫院（下稱台大醫院）之鑑定報告將吳水順於車禍後三次
      住院誤認為住院五次，顯見其不正確，不足為據。
  三、證據：提出死亡診斷書、診斷證明書、病歷摘要各乙件、被告公司函二紙為證
      。
乙、被告方面：
  一、聲明：
    (一)原告之訴及假執行之聲請均駁回。
    (二)如受不利判決，被告願供擔保請准免宣告假執行。
  二、陳述：
    (一)按系爭保險契約之性質，乃屬傷害保險，依保險法第一百三十一條規定、及系
      爭保險契約第五條：「被保險人於本契約有效期間內，因遭遇意外傷害事故，
      致其身體蒙受傷害而致殘廢或死亡時，依照本契約的約定，給付保險金。前項
      所稱意外傷害事故指非由疾病引起之外來突發事故。」之約定，須被保險人因
      遭受意外傷害事故致成殘廢或死亡時，被告始負給付保險金之責。本件被保險
      人吳水順係於九十一年七月二十九日發生車禍受傷、於同年九月十九日死亡，
      而依吳水順死亡證明書所載死亡之直接原因「甲：咳血、疑主動脈弓動脈瘤破
      裂」，而死亡種類經長興醫院醫師判別為「病死或自然死」，其死亡之直接原
      因既與車禍意外傷害無因果關係，被告自不負給付保險金之責。
    (二)被保險人吳水順自八十九年十一月八日起即因各種老年性疾病於長興醫院長期
      就診，該院病例亦曾記載其係陳舊性腦血管病變患者，又察其診療紀錄，其雖
      於九十一年七月二十九日因受傷就診，然其受傷狀況係屬輕微，且其診療紀錄
      亦顯示吳水順之傷勢於同年八月十一日即已痊癒，其後之診療均非傷勢治療，
      而係以治療痼疾為主，而長興醫院之覆函復多次提及車禍與死亡間無法斷定其
      因果關係，顯見吳水順之車禍及死亡結果僅時間先後而已，並無因果關係。
    (三)台大醫院鑑定報告就吳水順住院次數之記載雖有誤，但就住院之詳細日期記載
      均正確，顯係誤載，且鑑定報告上所載病況、病名等，均與長興醫院病歷所載
      相符，應可採信。
  三、證據：提出團體保險單、團體傷害保險條款、死亡診斷書、診斷證明書各乙件
      為證。並請求向中央健康保險局函調吳水順之就醫紀錄，及請求鑑定吳水順死
      亡原因。
丙、本院依職權函長興醫院調閱吳水順之病歷資料並請其說明吳水順死亡之原因。
    理      由
一、原告起訴主張原告之配偶吳水順係溪壩社區長壽俱樂部之會員，該俱樂部於八十
    三年四月六日為全體會員與被告簽定團體傷害保險契約，吳水順為被保險人，原
    告為受益人，保單號碼為ＫＧＩ－00000－000，吳水順於保險期間內之
    九十一年七月二十九日發生車禍、於同年九月十九日死亡，原告於吳水順死亡後
    一百八十天之期間內請求被告給付身故保險金五十五萬元為被告所拒絕之事實，
    均為被告所不爭執，且有死亡診斷書、團體保險單、團體傷害保險條款各乙件、
    被告公司函二件附卷可資為證，自堪信原告之上開主張為真正。
二、至原告主張被保險人吳水順死亡係因車禍意外事故所致，被告依保險契約之約定
    ，應負給付保險金之義務，則為被告所否認，並抗辯吳水順係因疾病死亡，車禍
    意外傷害與其死亡間並無因果關係，被告不負給付保險金之責等語。是本件兩造
    爭執之焦點乃為吳水順之死亡與其於九十一年七月二十九日因車禍所受傷害間有
    無相當因果關係存在。經查：
  (一)原告主張被保險人吳水順係因車禍導致死亡，無非以長興醫院所開立之死亡診斷
    書及診斷證明書為其論據，然細查卷附長興醫院所開立之死亡診斷書及診斷證明
    書所載，長興醫院於九十一年九月十九日所出具之死亡診斷書之「(八)死亡種類」
    欄中係載明「病死或自然死」、於「(十一)死亡原因」欄中則記明「甲、咳血，疑主
    動脈弓動脈瘤破裂。乙、（甲之原因）肺炎、肺挫傷、敗血症。丙、（乙之原因
    ）肺挫傷、意識不清、胸部挫傷、呼吸困難」等，嗣於九十一年十一月十八日所
    出具之診斷證明書「診斷」欄則記載「胸部挫傷、肺炎、白血球過高、感染、黴
    菌感染、貧血、腎功能衰竭、主動脈瘤破裂、咳血、意識不清、高血壓、腰椎骨
    質疏鬆併壓迫性骨折、四肢無力、心肺功能衰竭」、於「醫囑」欄則載明「九十
    一年七月三十日門診檢查，主訴車禍意外，致右上肢撕裂傷，縫合手術，九十一
    年八月一日意識不清，胸部挫傷入院，八月六日出院，八月十六日門診檢查，腰
    椎骨折，八月二十一日入院、八月二十三日手術、八月二十七日出院，九月五日
    高燒、呼吸困難、肺炎、細菌黴菌感染、腎功能衰竭、咳血，九十一年九月十九
    日咳血、心肺功能衰竭、主動脈瘤破裂出血，確係車禍外傷所致最終死亡」等語
    ，因上開先後開立之死亡診斷書及診斷證明書所載死亡原因一為「病死或自然死
    」、一為「確係車禍外傷所致最終死亡」，二者並不相符，經本院函請長興醫院
    就為何有上開記載內容不符為說明，據長興醫院之說明為：「病人之最終死亡原
    因為咳血、心肺功能衰竭、休克、意識不清。造成最終死亡的原因可能是主動脈
    弓動脈瘤破裂，而導致前項之原因可能是肺炎、肺挫傷、敗血症，而又導致前項
    之原因可能係肺挫傷、胸部挫傷、意識不清、呼吸困難、濃痰聚積體內感染等。
    如九十一年九月十九日之死亡診斷書所述，在當時，無法真正百分之一百完全肯
    定絕對是動脈瘤破裂所致最終死亡。故用『疑』字，即懷疑，有可能之意也。而
    經過二個多月後，所開立之乙種診斷證明書中所指之『確係車禍外傷所致最終死
    亡』，係指病人車禍前並無明顯重大疾病，於七月底發生車禍後，雖然經過多次
    門診及住院治療，仍於九月中往生，強調其車禍發生與最終死亡之時間性前後之
    關係。並無法完全斷定其間之因與果之關係。」等語，有長興醫院九十二年四月
    一日九二長醫院字第○○○三○號函在卷可稽，依長興醫院之上開說明，長興醫
    院於九十一年十一月十八日所出具之診斷證明書中雖有記載「確係車禍外傷所致
    最終死亡」之字樣，然亦僅在強調車禍與死亡發生之時間先後而已，其並不能斷
    定車禍與吳水順死亡間之因果關係存否。基上，長興醫院於先後開立之死亡診斷
    書及診斷證明書所載，既有歧異扞格之處，長興醫院函復稱其並不能斷定車禍與
    吳水順死亡間之因果關係存否，自不得僅憑長興醫院所出具之死亡診斷書、診斷
    證明書，即認定吳水順因車禍所受傷害與其嗣後死亡間，有相當因果關係存在。
  (二)本件經將被保險人吳水順之病歷資料送請台大醫院鑑定之結果認：「(一)吳先生死
    亡之原因為消化道出血致呼吸道阻塞，經急救無效。(二)吳先生死亡之原因和九十
    一年七月二十九日因車禍所受傷害應無直接關係，分析如下：吳先生車禍後曾住
    院五次，九十一年七月二十九日騎機車摔倒為步行入院，同年八月一日因解便用
    力暈倒入院，八月十一日又因三日前跌倒致腰背痛入院，八月二十一日因腰椎壓
    迫性骨折入院並進行手術，九月五日因吸入性肺炎發燒入院，吳先生因有高血壓
    及腦中風所以常跌倒及血壓升高暈倒入院，於九十一年九月五日最後一次也因腦
    中風易引起吸入性肺炎而住院，住院期間甚至有敗血症情形出現，死亡原因則為
    消化道出血致呼吸道阻塞，此為立即致命死亡因素，與原先早期騎機車摔倒無關
    。」有台大醫院九十二年七月十五日（九十二）校附醫秘字第九二○○二○六九
    二五號函在卷可稽，雖台大醫院上揭函所載吳水順因車禍曾「住院」五次之記載
    ，與病歷所載吳水順車禍後於九十一年八月一日住院、同年八月六日出院同
    年八月二十一日入院、同年八月二十七日出院同年九月五日住院迄同年九月十
    九死亡時止，共僅住院三次之次數不符，惟台大醫院上揭函所載吳水順於車禍後
    歷次至長興醫院就醫之日期、與長興醫院病歷資料所載之就醫日期及各次就醫所
    分別進行之醫療措施，則均相符，顯見台大醫院上揭函所載「住院五次」應係「
    入院五次」之誤繕，並不影響其鑑定之正確性。再參照吳水順之病歷資料及長興
    醫院前揭函之說明，吳水順於九十一年七月二十九日因車禍受傷後，係自行步行
    前往長興醫院就診，長興醫院於就其右前臂擦傷及挫傷合併撕裂傷約七公分行縫
    合手術，給予破傷風預防注射、胸部Ⅹ光檢查、高血壓控制及口服藥物治療後，
    即讓吳水順返家休息，顯見吳水順因車禍所受之傷害應屬輕微；另參之吳水順之
    病歷資料、出院病歷摘要均記載其有自發性高血壓、高血壓性腦病變等，及吳水
    順自九十年一月起至九十一年七月底車禍前，每月即至少一次至數次至長興醫院
    就診，亦有中央健康保險局九十二年三月三日健保審字第○九二○○○三九八一
    號函送之吳水順現有就醫紀錄可考，足見其確有因長期之自發性高血壓、高血壓
    性腦病變等慢性疾病持續就醫無訛，則台大醫院前揭鑑定意見認吳水順「於九十
    一年九月五日最後一次也因腦中風易引起吸入性肺炎而住院」，並非因車禍受傷
    或引起之併發症住院，且吳水順之死亡原因為「消化道出血致呼吸道阻塞，此為
    立即致命死亡因素，與原先早期騎機車摔倒無關」，應屬可堪採信。
三、綜上所述，本件被保險人吳水順既係因病致「消化道出血致呼吸道阻塞」之立即
    致命死亡因素導致死亡，其死亡與車禍受傷間並無相當因果關係存在，而依系爭
    保險契約第五條：「被保險人於本契約有效期間內，因遭遇意外傷害事故，致其
    身體蒙受傷害而致殘廢或死亡時，依照本契約的約定，給付保險金。前項所稱意
    外傷害事故指非由疾病引起之外來突發事故。」之約定，被告自不負給付保險金
    之義務。從而，原告依保險契約訴請被告給付保險金五十五萬元及自九十二年一
    月二十一日（即起訴狀繕本送達翌日）起至清償日止之法定遲延利息，自屬無據
    ，不應准許，應予駁回。原告之訴既經駁回，其假執行之聲請即失所依據，應併
    予駁回。
四、據上論結，原告之訴為無理由，依民事訴訟法第七十八條，判決如主文。
中      華      民      國    九十二    年      九      月    三十      日
                              臺灣臺中地方法院民事第一庭
~B法      官  呂麗玉
右為正本係照原本作成
如對本判決上訴，須於判決送達後二十日內，向本院提出上訴狀（並按他造當事人之
人數附繕本）。
中      華      民      國    九十二    年      十      月      九      日
~B法院書記官


司法院資訊處製作；財團法人民間司法改革基金會備份。
